臺灣板橋地方法院刑事判決　　　　　　100年度簡上字第118號
上　訴　人　臺灣板橋地方法院檢察署檢察官
上　訴　人
即　被　告　林光遠
選任辯護人　呂純純律師
　　　　　　曾威凱律師
上列上訴人因被告偽造文書案件，不服本院99年度簡字第8582號
，中華民國99年12月30日所為之第一審簡易判決（聲請簡易判決
處刑案號：99年度偵字第15862 號），提起上訴，本院管轄第二
審之合議庭判決如下：
    主  文
原判決撤銷。
林光遠無罪。
    理  由
一、原聲請簡易判決處刑意旨略以：被告林光遠係址設臺北縣鶯
    歌鎮（已於99年12月25日改制為新北市鶯歌區，下同）中山
    路249 巷49號祥捷工程有限公司（下稱祥捷公司）之實際負
    責人，亦為商業會計法第4 條所稱之商業負責人，以製作會
    計憑證及營業稅申報書為其附隨義務，明知其於民國98年10
    月間某日、99年1 月13日及同年月20日，匯至告訴人蕭馨宜
    指定帳戶之新臺幣（下同）60萬元，係其與告訴人之配偶沈
    子康間之借款，而非沈子康及告訴人具領之薪資，竟基於填
    製不實會計憑證之犯意，於99年1 月間某日時，填製沈子康
    、告訴人分別於98年3 月至12月向祥捷公司具領30萬元之薪
    資所得，並製作各類所得扣繳暨免扣繳憑單，已足生損害於
    稅捐稽徵機關核課稅捐稽徵之正確性。因認被告涉犯商業會
    計法第71條第1 項第1 款之罪嫌云云。
二、按被告未經審判證明有罪確定前，推定其為無罪。犯罪事實
    應依證據認定之，無證據不得認定犯罪事實。不能證明被告
    犯罪者，應諭知無罪之判決。刑事訴訟法第154 條第1 項、
    第2 項、第301 條第1 項分別定有明文。次按，事實之認定
    ，應憑證據，如未能發現相當證據，或證據不足以證明，自
    不能以推測或擬制之方法，以為裁判之基礎；又認定犯罪事
    實所憑之證據，雖不以直接證據為限，間接證據亦包括在內
    ，然而無論直接或間接證據，其為訴訟上之證明，須於通常
    一般之人不致有所懷疑，而得確信其為真實之程度者，始得
    據為有罪之認定；再認定不利於被告之事實，須依積極證據
    ，苟積極證據不足為不利於被告事實之認定時，即應為有利
    於被告之認定，更不必有何有利之證據（最高法院40年台上
    字第86號、76年台上字第4986號、30年上字第816 號判例意
    旨參照）。復按告訴人之告訴，係以使被告受刑事訴追為目
    的，是其陳述是否與事實相符，仍應調查其他證據以資審認
    ，始得為不利於被告之認定；至以被害人之陳述為認定犯罪
    之依據時，必其陳述並無瑕疵，且就其他方面調查又與事實
    相符，始足採為科刑之基礎（最高法院52年台上字第1300號
    、61年臺上字第3099號判例意旨參照）。再按檢察官就被告
    犯罪事實，應負舉證責任，並指出證明之方法，刑事訴訟法
    第161 條第1 項定有明文。是以檢察官對於起訴之犯罪事實
    ，應負提出證據及說服之實質舉證責任，倘其所提出之證據
    ，不足為被告有罪之積極證明，或其指出證明之方法，無從
    說服法院以形成被告有罪之心證，基於無罪推定之原則，自
    應為被告無罪判決之諭知（最高法院92年台上字第128 號判
    例意旨參照）。
三、公訴意旨認被告林光遠涉犯上開商業會計法第71條第1 項第
    1 款罪嫌，無非係以被告之供述、證人即告訴人蕭馨宜於警
    詢時之證述、財政部臺灣省北區國稅局臺北縣分局99年6 月
    17日北區國稅北縣二字第0990013883號函（含財政部臺灣省
    北區國稅局98年度綜合所得稅BAN 給付清單、祥捷公司99年
    4 月6 日更正申請書、各類所得扣繳暨免扣繳憑單、臺灣省
    北區國稅局臺北縣分局所轄扣繳單位申請更正薪資所得情況
    通報單、財政部臺灣省北區國稅局臺北縣分局99年4 月29日
    北區國稅北縣二字第0990012985號函、98年度綜合所得稅各
    類所得資料更正通知書）1 份為其主要論斷。訊據被告固坦
    承為祥捷公司之實際負責人，於98年10月1 日開立面額50萬
    元之祥捷公司支票交與告訴人之配偶沈子康，再分別於99年
    1 月13日、20日匯款14萬2857元、20萬元至告訴人之父蕭榮
    川之帳戶，復於填載98年度各類所得扣繳暨免扣繳憑單時，
    申報告訴人及沈子康各30萬元之薪資之事實不諱，惟堅詞否
    認有何違反商業會計法之犯行，辯稱：伊於98年始設立祥捷
    公司，99年係第1 次報稅，不熟悉稅務法規，因告訴人及沈
    子康確有在祥捷公司加保及服勞務，伊也有付錢，故伊認為
    上開60萬元屬薪資，伊於得知將上開60萬元認列為薪資有所
    爭議後，隨即主動更正為工程款等語，其選任辯護人亦辯護
    稱：上開60萬元不論認列為薪資或工程款，祥捷公司繳納之
    稅款並無不同，被告事後得知上開60萬元認列為薪資有所爭
    議後，已主動更正，足認被告主觀上並無虛報之故意，此與
    隨便以人頭申報薪資之狀況完全不同，況會計帳之更正，實
    務上相當常見，不代表更正之人都構成犯罪等語。
四、經查：
(一)、被告係址設臺北縣鶯歌鎮○○路249 巷49號祥捷公司之實際
    負責人，於填載98年度各類所得扣繳暨免扣繳憑單時，申報
    告訴人及沈子康各30萬元之薪資之事實，業據被告於本院審
    理時供承不諱（見本院100 年3 月1 日準備程序筆錄第3 頁
    ），亦迭據告訴人於警詢時、偵查中及本院審理時指證歷歷
    （見偵查卷宗第7 、56頁、本院100 年4 月7 日審判筆錄第
    4 頁），並有祥捷公司之公司登記資料查詢表、財政部臺灣
    省北區國稅局98年度綜合所得稅BAN 給付清單各1 紙、各類
    所得扣繳暨免扣繳憑單2 紙附卷可參（見本院100 年度簡上
    字第118 號卷宗第108 頁、偵查卷宗第36、39頁），堪信屬
    實。
(二)、次查，被告於98年10月1 日開立面額50萬元之祥捷公司支票
    交與告訴人之配偶沈子康，再分別於99年1 月13日、20日匯
    款14萬2857元、20萬元至告訴人之父蕭榮川之帳戶之事實，
    亦據被告於本院審理時供承不諱（見本院100 年3 月1 日準
    備程序筆錄第3 頁），並有永豐商業銀行江子翠分行支票號
    碼AB00 00000號支票各1 紙及永豐商業銀行匯款委託書2 紙
    在卷可稽（見偵查卷宗第80、113 頁）。告訴人雖矢口否認
    其與沈子康有收受上開支票及匯款，惟觀諸上開支票正面左
    下方留有「沈子康10/1」等字，衡情應係沈子康收受支票之
    簽收證明，再觀諸上開匯款委託書可知，該2 筆匯款均已完
    成，且係匯款至蕭榮川之帳戶，而蕭榮川係告訴人之父親一
    節，亦為告訴人所是認，倘非告訴人或其配偶沈子康曾將蕭
    榮川之帳戶資料告知被告，被告豈有任意匯款至蕭榮川帳戶
    之理，足見被告開立支票交與沈子康及匯款等情亦均屬實在
    。
(三)、復按商業會計法第71條第1 款所稱之會計憑證，依同法第15
    條規定，分為原始憑證與記帳憑證2 類，原始憑證係指證明
    事項之經過，而為造具記帳憑證所根據之憑證；記帳憑證係
    指證明會計人員之責任，而為記帳所根據之憑證。又所得稅
    之扣繳義務人依所得稅法第89條第3 項填發之免扣繳憑單，
    或依同法第92條開具之扣繳憑單，其用意在於稽徵機關蒐集
    及掌握課稅資料，以利稅捐之核課，並非證明交易事項發生
    之經過而為造具記帳憑證，或證明處理會計事項人員之責任
    而為記帳所根據之憑證，自難認係商業會計法所稱「原始憑
    證」或「記帳憑證」。故在扣繳暨免扣繳憑單上為不實之填
    載，僅能依其情節論以其他罪名，尚不成立商業會計法第71
    條之罪（最高法院94年度台上字第421 號判決意旨參照）。
    從而，公訴意旨認被告製作沈子康及告訴人之98年各類所得
    扣繳暨免扣繳憑單，係涉犯商業會計法第71條第1 款罪嫌云
    云，即有未洽。遞應審究者厥為，被告所為是否成立刑法第
    216 條、第215 條之行使業務上登載不實文書罪。
(四)、茲查，營利事業填製扣繳暨免扣繳憑單，係附隨公司業務而
    製作，屬業務上所掌之文書，且為公司負責人、會計人員繼
    續反覆執行之事務，其等自皆為從事此項業務之人，故扣繳
    暨免扣繳憑單屬從事業務之人於業務上製作之文書一節，固
    無疑義。然刑法第216 條、第215 條之罪，以行為人「明知
    」為主觀要件，而所謂「明知」，係指直接故意而言，間接
    故意或過失自不與焉（最高法院46年台上字第377 號判例意
    旨參照），故被告有無「明知」為不實之事項仍登載於業務
    上作成之文書之直接故意，自應依嚴格證明法則予以論斷達
    無合理懷疑之程度，始足以認定之。而查，證人即告訴人雖
    於警詢時、偵查中及本院審理時迭稱：伊從未在祥捷公司位
    於臺南之工地工作，伊係於99年申報98年度個人綜合所得稅
    時，到國稅局申請明細，才知道被祥捷公司作不實的薪資申
    報云云（見偵查卷宗第6 至8 頁、本院100 年4 月7 日審判
    筆錄第4 頁）。然證人即沈子康擔任負責人之永川消防實業
    股份有限公司（下稱永川公司）員工許瑀璇業於偵查中結證
    稱：伊曾在永川公司任職，派駐祥捷公司位於臺南之工地，
    當時告訴人及沈子康均有在臺南之該工地工作，因祥捷公司
    在臺南之該工地必須有保險、健康檢查，沒有相關資料無法
    進出工地，故告訴人及沈子康將相關資料及體檢表給伊，要
    伊將資料寄電子郵件給被告等語（見偵查卷宗第108 頁），
    並有永川公司之公司基本資料查詢表、電子郵件各1 紙在卷
    可稽（見偵查卷宗第20、77頁），足見告訴人所稱從未在被
    告位於臺南之該工地工作一事，已屬有疑。另觀諸被告於99
    年4 月6 日申請更正告訴人及沈子康之薪資費用均為零後，
    告訴人始於99年5 月6 日製作警詢筆錄對被告提出偽造文書
    之告訴（詳下述），然告訴人仍於刑事聲明上訴狀中率爾陳
    稱被告係於告訴人檢舉後才急忙更正云云，亦有疑義。復佐
    以告訴人於本院審理時又改稱：「被告自己去更正並不是因
    為我們跟被告講過之後才去更正的。」等語（見本院100 年
    4 月7 日審判筆錄第13頁），益徵告訴人所述前後矛盾，要
    難遽信。參以被告與告訴人之配偶沈子康間，因工程承攬糾
    紛，已衍生其他刑事案件涉訟，均為被告及告訴人所是認，
    並有臺灣高等法院被告前案紀錄表2 份可參，顯見被告及告
    訴人已然交惡，故告訴人所證情節之憑信性，實非無疑。
(五)、再者，證人即祥捷公司委託之記帳人員李明璋於偵查中結證
    稱：「只要上述身分資料加上薪資金額就可以辦扣繳憑單，
    3 月時要求提供相關憑證供查核，當時林（光遠）問說他與
    蕭（馨宜）的交易行為應算是工程款或薪資，我跟他說有爭
    議，因為是匯到私人不是匯到公司，而且之後還要再扣回來
    ，我就說我不知道，我就建議他先更正。」等語（見偵查卷
    宗第56頁），復於本院審理時結證稱：祥捷公司自98年間成
    立起，都是伊在處理會計稅務的工作，99年2 月是祥捷公司
    第1 次替員工申報薪資扣繳，各類所得扣繳暨免扣繳憑單是
    被告口頭跟伊講，伊在99年2 月1 日以網路申報，當時被告
    只有問伊，有在公司投勞保、有給付金錢、有工作之事實，
    是否就屬於薪資，後來可能是其他人跟被告提醒，被告於99
    年3 月間拿發票來沖帳，伊就跟被告說，被告與告訴人、沈
    子康之間的行為，究係工程款或薪資，伊很難認定，建議被
    告先向國稅局更正，這在稅務實務上很常見，更正的部分是
    伊替被告去做的等語（見本院100 年4 月7 日審判筆錄第14
    至20頁），並有祥捷公司99年4 月6 日更正申請書、財政部
    臺灣省北區國稅局臺北縣分局99年4 月29日北區國稅北縣二
    字第0990012985號函、98年度綜合所得稅各類所得資料更正
    通知書各1 份存卷可考（見偵查卷宗第38、42、43頁），且
    被告於99年4 月6 日申請更正告訴人及沈子康之薪資費用均
    為零後，經臺灣省北區國稅局臺北縣分局查明於更正前確無
    檢舉資料，此有臺灣省北區國稅局臺北縣分局所轄扣繳單位
    申請更正薪資所得情況通報單2 紙為憑（見偵查卷宗第40、
    41頁），而告訴人製作警詢筆錄對被告提出偽造文書告訴之
    時間為99年5 月6 日一節，亦有該警詢筆錄可佐（見偵查卷
    宗第6 至8 頁），足見被告於申報前既已先行詢問證人李明
    璋申報薪資之要件，當發覺究應認列工程款或薪資有爭議存
    在時，又主動申請更正，尚難遽論被告於申報薪資扣繳時有
    「明知」該60萬元並非薪資之不實事項。況上開60萬元究係
    認列工程款或薪資費用，既有爭議，對於會計稅務熟稔之證
    人李明璋尚且無法定奪，業如前述，又何能苛責非會計稅務
    專業之被告能於申報當時立即釐清，又如何能遽論將該60萬
    元認列為薪資即屬不實事項。遑論上開60萬元究係認列為工
    程款或薪資，對於祥捷公司應繳納之稅款均無差異，亦據證
    人李明璋於本院審理時結證明確（見本院100 年4 月7 日審
    判筆錄第15頁），顯見被告實無將該60萬元刻意列為薪資費
    用之動機，益徵被告所辯其主觀上並無登載不實之直接故意
    等語，尚非無稽。尤以被告於98年間始設立祥捷公司，99年
    間第1 次為報稅而填製扣繳暨免扣繳憑單，於得知工程款或
    薪資費用之認定爭議後，隨即主動更正，能否逕將稅務處理
    之疏失認定為業務上登載不實之直接故意，實不無疑義。
五、綜上所述，告訴人之指訴因有上述諸多瑕疵，尚難逕以作為
    不利被告之認定，而各類所得扣繳暨免扣繳憑單既非屬商業
    會計法所稱之憑證，依檢察官所指之證據方法，被告主觀上
    是否明知其所為之申報為不實之事項，亦屬有疑，尚不足以
    證明上開犯罪事實達無合理懷疑之程度。此外，復查無其他
    積極證據足資證明被告有何違反商業會計法或偽造文書犯行
    ，揆諸首開說明，不能證明被告犯罪，自應為被告無罪之諭
    知，以昭慎重。
六、按地方法院對被告為簡易判決處刑後，經提起上訴，地方法
    院合議庭認應為無罪判決之諭知者，依刑事訴訟法第455 條
    之1 第3 項準用同法第369 條第2 項之規定意旨，應由該地
    方法院合議庭撤銷簡易庭之判決，改依第一審通常程序審判
    （最高法院91年度台非字第21號判決意旨參照）。本案依檢
    察官所指之證據方法既不能證明被告犯罪，原審遽為被告有
    罪之判決，即有違誤，檢察官上訴指摘原審量刑過輕，為無
    理由，被告上訴否認犯罪，為有理由，應由本院合議庭撤銷
    原判決，自為第一審無罪之判決。至檢察官如不服本判決，
    仍得於法定期間內，向管轄第二審法院提起上訴，附此敘明
    。
據上論斷，應依刑事訴訟法第455 條之1 第3 項、第3 項、369
條第1 項前段、第364 條、第301 條第1 項，判決如主文。
本案經檢察官黃明絹到庭執行職務。
中    華    民    國    100   年    4     月    21    日
                  刑事第八庭審判長法  官  陳鴻清
                                  法  官  劉安榕
                                  法  官  賴彥魁
上列正本證明與原本無異。
如不服本判決，應於判決送達後10日內，向本院提出上訴書狀，
並應敘述具體理由；其未敘述上訴理由者，應於上訴期間屆滿後
20日內向本院補提理由書（均須按他造當事人之人數附繕本），
「切勿逕送上級法院」。
                                  書記官  楊文祥
中    華    民    國    100   年    4     月    21    日